【裁判字號】    98,台上,862
【裁判日期】    980521
【裁判案由】    確認拋棄繼承權無效（確認繼承權存在）
【裁判全文】
最高法院民事判決              九十八年度台上字第八六二號
上  訴  人  乙○○
            丙○○
兼 上一 人
法定代理人  丁○○
共      同
訴訟代理人  苗繼業律師
            吳世敏律師
被 上訴 人  甲○○
上列當事人間請求確認拋棄繼承權無效（確認繼承權存在）事件
，上訴人對於中華民國九十七年九月二十三日台灣高等法院第二
審判決（九十六年度家上字第一七六號），提起上訴，本院判決
如下：
    主  文
原判決廢棄，發回台灣高等法院。
    理  由
本件上訴人乙○○係民國七十八年二月二十三日出生，現已成年
，得獨立為訴訟行為，自無庸再贅列其母即上訴人丁○○為其法
定代理人，先予敘明。
其次，被上訴人主張：上訴人之被繼承人黨少華於九十五年三月
二日死亡，上訴人為其第一順位之當然繼承人。因黨少華並無第
二順位之繼承人，而伊為黨少華第三順位繼承人之一，乃上訴人
於同年四月二十四日向台灣新竹地方法院（下稱新竹地院）聲請
拋棄繼承，經該院於同年月二十五日准予備查時，竟未依法定方
式以書面通知伊，即因其拋棄而應為繼承之人。嗣伊接獲台灣土
地銀行（下稱土銀）之強制執行通知，始知伊已成為黨少華之繼
承人，而須承擔黨少華之債務。上訴人既未依民法第一千一百七
十四條第二項規定通知伊，其聲請拋棄繼承即違反法定要件而無
效，伊自有提起確認判決以除去之利益。爰依民法第七十一條、
第七十三條及第一千一百七十四條第二項之規定，以先位聲明，
求為：確認上訴人對其被繼承人黨少華之繼承權存在；並為備位
聲明，確認伊對於上訴人之被繼承人黨少華之繼承權不存在之判
決。（被上訴人原請求確認上訴人對其被繼承人黨少華之拋棄繼
承無效。經第一審為其敗訴之判決，被上訴人提起上訴後，於原
審變更、追加如前述之先、備位聲明）。
上訴人則以：繼承人於辦理拋棄繼承時，以書面通知因其拋棄而
應為繼承之人，及拋棄繼承之人實際上有無使用遺產，均非拋棄
繼承之生效要件。伊聲請拋棄繼承時，確不知被上訴人之住所，
既無故意不以書面通知被上訴人之情事，亦無在拋棄繼承後，侵
占黨少華所有之股票、自小客車而有使用遺產之事實，即不影響
伊拋棄繼承之效力等語，資為抗辯。
原審就被上訴人變更之先位聲明，判決確認上訴人對其被繼承人
黨少華之繼承權存在。係以：上訴人之被繼承人黨少華於九十五
年三月二日死亡，上訴人已於同年四月二十四日，向新竹地院聲
請拋棄繼承，經該院准予備查。而其於聲請拋棄前，未以書面通
知被上訴人等情，為兩造不爭執之事實。依九十七年一月二日修
正前民法第一千一百七十四條第二項規定，向法院聲明拋棄繼承
及以書面通知因其拋棄繼承而應為繼承權之人，均為拋棄繼承之
生效要件。是上訴人既未依該規定，以書面通知因其拋棄而應為
繼承之第三順位繼承人即被上訴人，已違反拋棄繼承之法定方式
要件，即不生拋棄繼承之效力。況依內政部警政署函附登記車主
為黨少華之系爭自小客車車籍查詢資料，可知該車輛於九十五年
十月二十一日失竊時，已在上訴人聲請拋棄繼承之後，而上訴人
丁○○卻仍以系爭車輛之被害人即所有權人自居向警方報案，亦
見其有繼承取得被繼承人黨少華之部分遺產（系爭車輛），並加
以使用，而非全部拋棄繼承，尚不生拋棄繼承之效力。從而，被
上訴人以先位聲明，請求確認上訴人對於其被繼承人黨少華之繼
承權存在，自屬正當，應予准許。（並說明被上訴人係請求就先
、備位聲明擇一為有利之判決，無庸就備位聲明及原訴視為撤回
部分再為審判）等詞，為其判斷之基礎。
按繼承人拋棄其繼承權時，應於知悉其得繼承之時起二個月內以
書面向法院為之，並以書面通知因其拋棄而應為繼承之人。但不
能通知者，不在此限。為九十七年一月二日修正前民法第一千一
百七十四條所明定。準此，繼承權之拋棄，自指繼承開始後，繼
承人依法定方式於法定期間內而為否認自己開始繼承效力之意思
表示。亦即繼承人於知悉其得繼承之時起二個月內如以書面向法
院為之，即生拋棄繼承權之效力。至於該條第二項後段規定「並
以書面通知因其拋棄而應為繼承之人。但不能通知者，不在此限
」之文義內容，對照該條於七十四年六月三日修正時，在立法院
審查會說明修正之理由：行政院、司法院修正條文以「並附具同
一順序及次順序繼承人名冊」為拋棄繼承之生效要件之一，實課
拋棄繼承人以過重之責任，審查會期期以為不可。爰修正為「並
以書面通知因其拋棄而應為繼承之人。但不能通知者，不在此限
」，使負較合理之責任等意旨，其目的顯在使後順位繼承人得以
早日知悉前順位繼承人拋棄繼承之情事，以決定是否限定繼承或
拋棄繼承，使繼承之法律關係儘早確定而已，非謂拋棄繼承權之
人未以書面通知順序在後之應為繼承人，即不生拋棄繼承權之效
力。足見該條第二項後段規定以書面通知因其拋棄而應為繼承之
人，非屬聲明拋棄繼承之生效要件。此參酌九十七年一月二日修
正民法第一千一百七十四條之理由已詳加說明：「現行條文第二
項後段規定，於實務運作易使誤認通知義務為拋棄繼承之生效要
件，即以書面向法院為之並以書面通知因其拋棄而應為繼承之人
，始生拋棄繼承之效力，致生爭議。為明確計，並利繼承關係早
日確定，此通知義務係為訓示規定，爰改列為第三項規定，並酌
作修正。」等旨益明。查上訴人之被繼承人黨少華於九十五年三
月二日死亡，上訴人已於同年四月二十四日，向新竹地院聲請拋
棄繼承，經該院准予備查，卻未依民法第一千一百七十四條規定
以書面通知被上訴人等情，固為原審所認定之事實。惟上訴人既
已於其被繼承人死亡後之二個月法定期間內，向新竹地院聲請拋
棄繼承，依上說明，能否謂其所為之拋棄繼承不生效力？可否執
上訴人未以書面通知因其拋棄而應為繼承之被上訴人，即謂其拋
棄繼承違反法定方式之要件，不生拋棄繼承之效力？非無再事斟
酌之餘地。原審未仔細推求，遽以前詞，為上訴人敗訴之判決，
自有未洽。次按，拋棄繼承權者，就其所管理之遺產，於其他繼
承人或遺產管理人開始管理前，應與處理自己事務為同一之注意
，繼續管理之，民法第一千一百七十六條之一定有明文。查上訴
人辯稱：被繼承人黨少華所有系爭自小客車從未登記在上訴人名
下，上訴人丁○○僅在後順位繼承人不明之情況下，暫代保管該
車輛，並在發現該車輛失竊時，以管理人身分向警察單位報案，
不得以此逕認其有使用遺產之行為等語（原審卷一七一頁），茍
非虛妄。似見丁○○並未登記為系爭自小客車之所有人，其所稱
僅為系爭車輛之管理人而暫時保管該車輛是否不可採？得否因其
以系爭車輛失竊之被害人身分，向警方報案，逕認其有繼承取得
部分遺產而以該車輛所有權人自居，有使用遺產之行為？非無疑
義。原審未進一步調查釐清，疏未說明上訴人之上開防禦方法何
以不採之理由，所為不利於上訴人之認定，即有判決不備理由之
違法。上訴意旨，指摘原判決不當，求予廢棄，非無理由。
據上論結，本件上訴為有理由。依民事訴訟法第四百七十七條第
一項、第四百七十八條第二項，判決如主文。
中    華    民    國  九十八  年    五    月  二十一  日
                      最高法院民事第三庭
                          審判長法官  蘇  茂  秋
                                法官  陳  碧  玉
                                法官  王  仁  貴
                                法官  張  宗  權
                                法官  葉  勝  利
      本件正本證明與原本無異
                                      書  記  官
中    華    民    國  九十八  年    六    月    四    日
                                                Ａ


司法院資訊處製作；財團法人民間司法改革基金會備份。
